【裁判字號】    95,上訴,1745
【裁判日期】    951128
【裁判案由】    違反毒品危害防制條例
【裁判全文】
臺灣高等法院高雄分院刑事判決        95年度上訴字第1745號
上  訴  人  甲○○○
即  被  告
                      （現於台灣高雄看守所執行中）
上列上訴人因違反毒品危害防制條例案件，不服臺灣高雄地方法
院95年度訴字第370號中華民國95年7月18日第一審判決（起訴案
號：臺灣高雄地方法院檢察署95年度毒偵字第767號，移送併辦
案號：95年度毒偵字第4381號），提起上訴，本院判決如下：
     主  文
上訴駁回。
    事  實
一、甲○○○前因違反肅清煙毒條例罪，先後經本院於民國83年
    5 月12日、84年11月16日以83年度上訴字第267 號、84 年
    度上訴字第2272號分別判處有期徒刑3 年1 月、3 年6 月確
    定，經接續執行，於88年1 月16日假釋出監，後因故遭撤銷
    假釋，於89年11月14日再次入監執行殘刑，嗣於93年11月29
    日縮短刑期執行完畢。其另因施用毒品案件，經原審法院以
    88年度毒聲字第8334號裁定令入戒治處所施以強制戒治，於
    89年3 月28日以89年度毒聲字第2463號裁定停止戒治，迄於
    89年11月7 日保護管束期滿未經撤銷視為執行完畢，並以90
    年度戒毒偵字第314 號為不起訴處分後，又於89年11月13
    日再因施用毒品為警查獲。詎甲○○○仍未戒除毒癮，復基
    於施用第一級毒品海洛因之概括犯意，自94年12月初某日起
    至95年4 月17日下午3 、4 時許止，在其高雄市新興區○○
    ○路289 號9 樓之1 之住處，以將海洛因摻水後，再用針筒
    注射之方式，連續施用第一級毒品海洛因多次；並另基於施
    用第二級毒品甲基安非他命之概括犯意，自94年12月初某日
    起至95年4 月17日下午3 、4 時許止，在上開地點，以將甲
    基安非他命置於吸食器內加熱吸食其霧化氣體之方式，連續
    施用第二級毒品甲基安非他命多次，嗣先後於下列時、地分
    別為警查獲：(一)於94年12月16日上午9 時50分許，在其上開
    住處為警查獲，並扣得第二級毒品甲基安非他命1 包（驗後
    淨重0.02公克）及殘有第二級毒品甲基安非他命殘渣之吸食
    器1 支。(二)於95年4 月18日下午5 時40分許，在其上開住處
    為警查獲，並扣得第一級毒品海洛因1 包（驗後淨重0.50公
    克，空包裝重0.50公克）、殘有第一級毒品海洛因殘渣之殘
    渣袋1 只、注射針筒7 支、殘有第二級毒品甲基安非他命之
    吸食器1 支、空夾鏈袋1 包、電子磅秤1 具等物品。
二、案經高雄市政府警察局三民第二分局、高雄市政府警察局移
    送臺灣高雄地方法院檢察署檢察官偵查起訴及移送併辦。
    理  由
壹、程序部分：
    本件被告甲○○○所犯係死刑、無期徒刑、最輕本刑為3年
    以上有期徒刑以外之罪，其於準備程序中就被訴事實為有罪
    之陳述，經法官告知簡式審判程序之意旨，並聽取當事人之
    意見後，本院認為適宜進行簡式審判程序，合先敘明。
貳、實體部分：
一、訊據上訴人即被告甲○○○對其於上揭時、地分別施用第一
    級毒品海洛因及第二級毒品甲基安非他命之事實均坦承不諱
    ，而扣案之白色粉末及不明晶體各1 包，經送法務部調查局
    及高雄醫學大學附設中和紀念醫院鑑定結果，分別為第一級
    毒品海洛因（驗後淨重0.50公克、空包裝重0.58公克）及第
    二級毒品甲基安非他命（驗後淨重為0.02公克）無誤，此有
    法務部調查局95年5 月16日調科壹字第220023261 號鑑定通
    知書及高雄醫學大學附設中和紀念醫院95年5 月16日編號
    0000- 000 號檢驗報告各1 紙在卷可憑，而扣案之吸食器2
    支、殘渣袋1 只及注射針筒7 支，經送驗結果，分別殘有第
    二級毒品甲基安非他命及第一級毒品海洛因之殘渣，此復有
    高雄醫學大學附設中和紀念醫院95年5 月16日編號0000-000
    號及95年7 月4 日編號0000-000、0000-000、0000-000、
    0000-000、0000-000、0000-000、0000-000、0000-000、
    0000-000號檢驗報告各1 紙附卷足稽。另被告於94年12月16
    日及95年4 月18日為警查獲時所採尿液，經送驗結果，均呈
    嗎啡及甲基安非他命陽性反應，此有高雄市立凱旋醫院94年
    12月26日A00000000 號、95年5 月1 日編號A00000000 號濫
    用藥物尿液檢驗報告各1 紙附卷可證，足見被告所稱其於前
    揭時、地施用海洛因、甲基安非他命之自白，應與事實相符
    而堪採信。又被告前因施用毒品案件，經原審法院以88年度
    毒聲字第8334號裁定令入戒治處所施以強制戒治，於89年3
    月28日以89年度毒聲字第2463號裁定停止戒治，迄於89年11
    月7 日保護管束期滿未經撤銷視為執行完畢，並由臺灣高雄
    地方法院檢察署檢察官以90年度戒毒偵字第314 號為不起訴
    處分，有該不起訴處分書、臺灣高等法院被告前案紀錄表及
    臺灣高雄地方法院檢察署刑案資料查註紀錄表各1 份在卷足
    參，被告為本件施用毒品犯行之時間，距前次強制戒治執行
    完畢釋放後雖已逾5 年，惟查92年7 月9 日新修正之毒品危
    害防制條例刪除二犯及三犯之規定，一改修法前繁雜之處遇
    程序，僅將施用毒品者簡化區分為初犯、再犯，並認施用毒
    品者係屬病患性犯人，以觀察、勒戒戒除其身癮，並以強制
    戒治去除其心癮。經觀察、勒戒或強制戒治執行完畢釋放後
    ，若係5 年後再犯該條例第10條施用毒品罪者，與同條例第
    20條第1 項、第2 項關於「初犯」之處理方式相同，檢察官
    應先聲請法院裁定令被告入勒戒處所觀察、勒戒，並視有無
    繼續施用毒品傾向，決定應予釋放、為不起訴之處分，或應
    聲請法院裁定令入勒戒處所強制戒治；若係5 年內「再犯」
    同條例第10條施用毒品罪者，依同條例第23條第2 項規定，
    檢察官則應依法追訴。觀諸該條例第20條第3 項之修正理由
    ：「觀察、勒戒或強制戒治5 年後再犯者，顯見前所實施之
    觀察、勒戒或強制戒治已足以遮斷其施用毒品之癮，為期自
    新及協助其戒除毒癮，對此5 年後再犯者，爰明定仍適用初
    犯之規定，先經觀察、勒戒、強制戒治之程序。」及同條例
    第23條第2 項之修正理由：「為配合簡化施用毒品犯之刑事
    處遇程序，並鑑於經觀察、勒戒或強制戒治執行完畢釋放後
    5 年內再犯者，其再犯率甚高，原據以實施之觀察、勒戒及
    強制戒治既已無法收其實效，自應施以刑事處遇。」顯然如
    施用毒品者係前經觀察、勒戒或強制戒治等治療程序執行完
    畢5 年後，始再施用毒品之「初犯」，因前所執行之觀察、
    勒戒或強制戒治已足收戒除毒癮之效，自應重新執行觀察、
    勒戒或強制戒治等治療程序，並於治療程序執行完畢後，由
    檢察官為不起訴處分，毋庸對之追訴處罰；反之，在「再犯
    」之情形，因其先前所為治療程序顯未能收戒斷毒癮之效，
    且考量施用毒品者之再犯率偏高，乃簡化其刑事處遇程序，
    而逕予追訴處罰，不再施以治療程序。參酌上開立法理由，
    修正毒品危害防制條例就施用毒品者，祇於「初犯」及「5
    年後再犯」二種情形，有其追訴條件之限制，即須於初犯經
    觀察、勒戒或強制戒治釋放後，5 年內均無施用毒品之行為
    ，始能認其前所實施之觀察、勒戒或強制戒治已足遮斷毒癮
    ，而得於5 年後再犯時，再予適用初犯之規定，重行觀察、
    勒戒等程序。倘5 年內已經再犯，縱其第3 次（或第3 次以
    上）施用毒品之時間在初犯釋放5 年以後，即與「5 年後再
    犯」之情形有別，且因已於「5 年內再犯」，顯見其再犯率
    甚高，原實施觀察、勒戒或強制戒治，已無法收其實效，而
    無5 年戒斷期之存在，自無再經觀察、勒戒及強制戒治之必
    要，應由檢察官逕行起訴，始符新法修正之本旨（最高法院
    95年度台非字第59號判決、95年度台上字第1071號判決參照
    ），而依上開立法意旨，縱「5 年內再犯」之施用毒品犯行
    未經檢察官追訴處罰，惟亦已足認原觀察、勒戒或強制戒治
    處分，均已無法收其實效，自應由檢察官逕行起訴。本件被
    告前因施用毒品案件，經原審法院以88年度毒聲字第7724號
    裁定送勒戒處所觀察、勒戒後，因認有繼續施用毒品之傾向
    ，再以88年毒聲字第8334號裁定送戒治處所施以強制戒治，
    嗣因被告符合停止戒治之條件，經原審法院於89年3 月28日
    以89年毒聲字第2463號裁定停止戒治，所餘期間付保護管束
    （經羈押折抵後，被告之保護管束期滿日應為89年11月7 日
    ，臺灣高雄地方法院檢察署檢察官90年度戒毒偵字第314 號
    不起訴處分書誤為89年11月26日），其間檢察官雖曾以被告
    未依指定期日驗尿達3 次以上，違反保護管束情節重大為由
    ，向本院聲請撤銷停止戒治，惟經本院於89年8 月2 日以89
    年毒聲字第6029號裁定駁回確定，迄於89年11月7 日保護管
    束期滿，被告均未被撤銷停止戒治，其強制戒治處分即應視
    為執行完畢（臺灣高雄地方法院檢察署雖於89年12月6 日以
    雄簡茂潤89聲撤戒一第475 號函檢附88年度戒執一字第1617
    號執行指揮書，誤以被告之停止戒治業經法院裁定撤銷確定
    為由，將被告送至臺灣屏東戒治所執行強制戒治處分，嗣於
    90年2 月15日該署檢察官再以88年度毒偵1390字第10311 號
    函，以前開強制戒治之指揮書有誤，再將被告提至臺灣高雄
    監獄高雄分監執行其另案之殘刑，並將被告自89年12月6 日
    起至90年2 月16日止在臺灣屏東戒治所之期間，直接折抵被
    告另案之刑期）。而被告於89年11月13日再因施用第一級毒
    品海洛因及第二級毒品甲基安非他命為警查獲，經臺灣高雄
    地方法院檢察署以89年度毒偵字第7677號予以受理（該施用
    毒品犯行業經被告於89年11月14日檢察官偵查中坦承不諱，
    且有尿液檢驗報告可證），嗣並以簽呈將該案併入89年度聲
    撤戒一字第475 號辦理撤銷停止戒治繼續執行乙案（惟該聲
    請撤銷停止戒治部分業經原審法院以89年度毒聲字第6029號
    裁定駁回），此有臺灣高等法院被告前案紀錄表、臺灣高雄
    地方法院檢察署刑案資料查註紀錄表在卷可憑，並經本院調
    閱臺灣高雄地方法院檢察署89年度聲撤戒一字第475 號執行
    卷全卷查明屬實。是本件被告於89年11月7 日強制戒治保護
    管束期滿後，旋於89年11月13日又再次施用第一級毒品海洛
    因及第二級品毒品甲基安非他命，是依前述修正後毒品危害
    防制條例之意旨及最高法院之見解，自應由檢察官逕行提起
    公訴，而無再適用觀察、勒戒及強制戒治程序之必要，是被
    告仍屬5 年內再犯施用毒品犯行。本件罪證明確，犯行洵堪
    認定，應依法論科。
二、查海洛因、甲基安非他命係分屬毒品危害防制條例第2條第2
    項第1款、第2款所列之第一級、第二級毒品，被告甲○○○
    施用海洛因、甲基安非他命之所為，分別係犯毒品危害防制
    條例第10條第1項、第2項之施用第一級、第二級毒品罪。其
    持有第一級毒品海洛因及第二級毒品甲基安非他命之低度行
    為，已為其施用之高度行為所吸收，均不另論罪。被告先後
    多次施用第一級毒品海洛因及第二級毒品甲基安非他命之行
    為，均時間緊接，手法相同，觸犯構成要件同一之罪名，各
    為連續犯。被告行為後，刑法第56條連續犯之規定業經刪除
    ，並於94年7 月1 日施行。經依刑法第2 條第1 項之規定，
    比較新舊法之結果，以修正前之刑法第56條之規定以一罪論
    並加重其刑，較有利於被告，應適用修正前之規定，分別論
    以連續施用第一級毒品及連續施用第二級毒品之一罪，各加
    重其刑。檢察官移送併辦部分（95年度毒偵字第4381號）雖
    未經起訴，惟與已起訴部分有連續犯之裁判上一罪關係，本
    院自應併予審理。其所犯上開二罪，犯意各別，行為互異，
    應分論併罰之。又被告前因違反肅清煙毒條例罪，先後經本
    院以83年度上訴字第267號、84年度上訴字第2272號分別判
    處有期徒刑3年1月、3年6月確定，經接續執行，於88年1 月
    16日假釋出監，後因故遭撤銷假釋，於89年11月14日再次入
    監執行殘刑，嗣於93年11月29日縮短刑期執行完畢，有臺灣
    高等法院被告前案紀錄表在卷可參，其於受有期徒刑之執行
    完畢5年內，再犯本件有期徒刑以上之罪，不論依修正前、
    後刑法第47條之規定，均構成累犯，不因該條修正而有利或
    不利之情形，自不生新舊法比較之問題，應逕依修正前刑法
    第47條之規定，分別論以累犯，並均依法遞加重其刑。
三、原審因而適用毒品危害防制條例第10條第1項、第2項、第18
    條第1項前段，刑法第2條第1項、第11條、修正前刑法第56
    條、第47條、第51條第5款、第9款之規定，並審酌被告前經
    強制戒治後，仍再為本件犯行，顯見其尚乏戒絕毒品之決心
    ，非再次入監服刑不足以矯正其惡習，惟念其施用毒品僅戕
    害己身，未危及他人，且於犯後坦承犯行，態度良好等一切
    情狀，分別量處施用第一級毒品部分有期徒刑1年，施用第
    第二級毒品部分有期徒刑6月。又以刑法第51條第5款修正後
    ，合併刑期之上限由20年延長為30年，經比較後應以修正前
    該款之規定，較有利於行為人，爰依修正前第51條第5款之
    規定，定其應執行刑為有期徒刑1年4月。扣案之吸食器2支
    殘有第二級毒品甲基安非他命，及扣案之殘渣袋1只、注射
    針筒7支殘有第一級毒品海洛因，均無從析離，業如前述，
    與查獲之第一級毒品海洛因1包（驗後淨重0.50公克、空包
    裝重0.58公克）及第二級毒品甲基安非他命1包（驗後淨重
    為0.02公克）不問屬於何人所有，均應併依毒品危害防制條
    例第18條第1項前段沒收銷燬之。又上開海洛因之包裝袋因
    包覆海洛因粉末，客觀上顯留有毒品之殘渣且難與之析離，
    亦應整體視為毒品之一部而併為沒收銷燬之宣告。另扣案之
    空夾鏈袋1包、電子磅秤1具，被告均否認為其所有，亦無其
    他證據證明係被告所有供施用毒品所用之物，自不另宣告沒
    收，於理由欄併予敘明；其認事用法，均無不合，量刑亦屬
    適當，被告上訴意旨，以原審量刑過重，指摘原判決不當，
    為無理由，應予駁回。
據上論斷，應依刑事訴訟法第368條，判決如主文。
本案經檢察官彭南雄到庭執行職務。
中    華    民    國    95    年    11    月    28    日
                  刑事第七庭    審判長法  官  莊飛宗
                                      法  官  邱明弘
                                      法  官  黃憲文
以上正本證明與原本無異。
施用第一級毒品部分，如不服本判決應於收受本判決送達後十日
內向本院提出上訴書狀，其未敘述上訴理由者，並得於提起上訴
後十日內向本院補提理由書狀（均須按他造當事人之人數附繕本
）「切勿逕送上級法院」。
其餘不得上訴。
中    華    民    國    95    年    11    月    29    日
                                      書記官  施耀程
附錄本判決論罪科刑法條：
毒品危害防制條例第10條
施用第一級毒品者，處 6 月以上 5 年以下有期徒刑。
施用第二級毒品者，處 3 年以下有期徒刑。


司法院資訊處製作；財團法人民間司法改革基金會備份。
